【裁判字號】    91,訴,3404
【裁判日期】    921211
【裁判案由】    商標註冊
【裁判全文】
臺北高等行政法院判決                            九十一年度訴字第三四○四號
                              .
    原      告  愛華音樂出版社有限公司
    代  表  人  甲○○董事）.
    被      告  經濟部智慧財產局
    代  表  人  蔡練生（局長）住同右
    訴訟代理人  乙○○
右當事人間因商標註冊事件，原告不服經濟部中華民國九十一年七月一日經訴字第０
九一０六一一五０八０號訴願決定，提起行政訴訟。本院判決如左：
    主  文
原告之訴駁回。
訴訟費用由原告負擔。
    事  實
一、事實概要：緣原告前於民國（下同）八十九年九月十九日以「AIFA RECORDS」商
    標（如附圖一，下稱系爭商標），指定使用於商標法施行細則第四十九條所定商
    品及服務分類表第九類之影碟、卡式錄影帶、卡式錄音帶、空白錄音帶、雷射唱
    片、唱片套等商品，向被告申請註冊，經審查認本件商標圖樣上之「 RECORDS」
    ，指定使用於唱片、錄音帶等商品，為指定商品有關之說明；另系爭商標圖樣上
    之外文「AIFA」與註冊第三七○三一八號「AIWA」商標（如附圖二，下稱據以核
    駁商標）相較，屬近似商標，復均指定使用於同一或類似商品，應不准註冊，以
    九十一年三月二十九日商標核駁第0000000號審定書予以核駁之處分。原
    告不服，主張本件商標並無違反商標法第三十七條第十款及第十二款規定等理由
    ，提起訴願，經遭駁回，遂向本院提起本件行政訴訟。
二、兩造聲明：
  (一)原告未於言詞辯論期日到庭，聲明及陳述依其起訴狀所載：
  1.訴願決定及原處分均撤銷。
  2.被告應為「AIFA RECORDS」准予註冊之處分。
  (二)被告聲明求為判決：駁回原告之訴。
三、兩造之爭點：
    系爭商標是否有本院言詞辯論終結時商標法第三十七條第十款及第十二款規定之
    情形，而不得申請註冊？
甲、原告主張之理由：
一、程序部分︰
  (一)按「人民因中央或地方機關之違法行政處分，認為損害其權利或法律上利益，經
    依訴願法提起訴願而不服其決定，得向高等行政法院提起撤銷訴訟」，為行政訴
    訟法第四條第一項所明定。查原告認為前開處分及訴願決定均屬違法以致損害原
    告之權益，爰引行政訴訟法第四條第一項之規定，提起撤銷訴訟請求撤銷被告所
    為之原處分。
  (二)又按「人民因中央或地方機關對其依法申請之案件，予以駁回，認為其權利或法
    律上利益受違法損害者，經依訴願程序後，得向高等行政法院提起請求該機關應
    為行政處分或應為特定內容之行政處分之訴訟」，為行政訴訟法第五條第二項所
    明定。查原告認為本件「AIFA RECORDS」商標申請案應予以核准註冊，而被告所
    為不予註冊之處分，已嚴重損害原告之權利，爰引行政訴訟法第五條第二項之規
    定，提起給付訴訟請求被告應為「AIFA RECORDS」商標應予註冊之核准處分。
二、實體部分︰
  (一)按商標圖樣之「文字、圖形、記號、顏色組合或其聯合式，係表示申請註冊商標
    所使用商品之形狀、品質、功用、通用名稱或其他說明者」不得申請註冊，固為
    商標法第三十七條第十款所明定，惟適用該款仍應注意商標或服務標章是否已具
    備同法第五條第二項規定之情形，並可適用該款（第三十七條第十款）但書之規
    定而排除本文之適用。又按商標圖樣「如經申請人使用且在交易上已成為申請人
    營業上商品之識別標識者」，得視為排除首揭條款之規定，為商標法第五條第二
    項所明定。因此，如經申請人使用且在交易上已成為申請人營業上商品識別標識
    者，視為已符合前項規定，此外，亦應考量本件商標使用方式及指定商品之生產
    、銷售之型態、消費者族群之屬性、銷售網路及販賣陳列之處所等，方能統籌兼
    顧，避免抹煞創意商標。
  (二)查本件系爭「AIFA RECORDS」商標實已符合商標法第五條第二項規定之情事，應
    擬制為具有先天識別性，被告未予詳察，實有違誤︰
  1.查原告之前身「愛華音樂帶出版社有限公司」早於六十六年元月即獲得經濟部商
    業司及行政院新聞局核准設立公司登記在案，並於八十三年一月五日以「AIFA
    PUBLISHING CO., LTD.」向經濟部國貿局申請核准出口登記，且於八十六年元月
    再向台北市建設局申請更名為愛華音樂出版社有限公司。原告以公司特取之英文
    名稱結合外文字「RECORDS」申請商標註冊，竟在被告及其上級機關誤判下而無
    法獲准註冊，在商標法欲促進工商企業之正常發展以及鼓勵國人自行創作商標及
    服務標章之精神下，原告實難以甘服被告及其上級機關所為之處分及決定。
  2.又查原告公司所營事業係錄製發行佛教音樂、客家民族音樂及配樂、傳統中國音
    樂、梵文系列等之音樂創作，在原告歷經數十年之努力並積極參與各式國際相關
    活動及展覽會下，「AIFA RECORDS」除已為相關音樂界及消費者所共知外，並獲
    得金曲獎最佳民族音樂專輯獎入圍之肯定。除與長榮航空、立榮航空、菩提圖書
    唸佛會、佛教衛星電視台、公眾影片製作有限公司、中台山佛教基金會、中視股
    份有限公司．．．等企業及媒體合作廣告宣傳「AIFA RECORDS」外，為順應時代
    潮流以及全球網際網路之風行，原告亦推出藉由網際網路提供消費者購物之B2B
    電子商務服務。
  3.原告為宗教民族音樂有聲出版業者已如前述，其所發行之相關唱片、錄音帶皆舖
    貨在宗教民俗用品專賣店，消費者乃為該特殊音樂之需求者，而銷售價錢亦僅為
    數百元。因此，在原告長年孜孜不倦的努力，「AIFA RECORDS」實早已成為申請
    人營業上商品之識別標識，具有特殊之獨特性，並已符合商標法第五條第二項之
    規定而應具備擬制之先天識別性。
  4.綜上所述，本件「AIFA RECORDS」商標既已符合商標法第五條第二項之規定而得
    排除同法第三十七條第十款之規定，被告及其上級機關經濟部顯然疏漏此一重大
    事證未予以審查，逕認原告之「AIFA RECORDS」商標註冊申請案有違首揭商標法
    第三十七條第十款之規定而不予核准註冊，其所作之行政處分及訴願決定明顯有
    重大瑕疵﹔以有重大瑕疵之行政處分決定原告之商標申請案為違反法令而不予核
    准註冊，實嚴重侵害原告之法益，該行政處分及訴願決定應予以撤銷，以維護原
    告所創用之正當合法商標的完整及合法之權益。
  (三)又按商標圖樣「相同或近似他人同一商品或類似商品之註冊商標者」不得申請註
    冊，為商標法第三十七條第十二款所明定。本款之適用，指商標須有以相同或近
    似於他人已註冊之商標或標章為圖樣而申請註冊並有致相關業界與消費者產生混
    淆誤認之虞者，始足為當﹔若非以不公平競爭之目的，而使用自創之商標申請註
    冊者，且商標於外觀亦不相同或近似，則無上開條款之適用，商標主管機關並應
    依法予以核准註冊。至於商標近似與否，應就其主要部分隔離觀察以為判定之標
    準，縱兩商標對照比對能見其差別，倘異時異地隔離觀察亦可輕易分辨，而無致
    他人發生混同誤認之虞者，仍不得謂為近似之商標，迭經行政法院著有判例可稽
    。
  (四)被告及其上級機關所為之處分及決定認為本件「AIFA RECORDS」商標與據以核駁
    之註冊第三七○三一八號「AIWA」商標互屬近似，顯為誤判︰
  1.按商標圖樣之近似，以具有普通知識經驗之購買人，於購買時施以普通所用之注
    意，有無混同誤認之虞判斷之，為商標法施行細則第十五條第一項所明定﹔而審
    查標章時，應就其圖樣，總括其各個部分，通體觀察之，亦為被告所出版之「商
    標近似之判斷方法」手冊中所揭櫫。而「審究商標是否相同或近似，應就通體觀
    察，總括其所用之文字、圖形、記號或聯合式與所施顏色予以認定，不能僅就其
    中構成商標之某一部分予以單獨判斷；再者，觀商標之近似，應就二商標隔離觀
    察之，不能僅以相互比對之觀察為標準。如就二商標通體觀察、並無相同或近似
    之處，則在交易上絕不致有混同誤認之虞」，亦有改制前行政法院二十九年度判
    字第二十二號判例及最高法院三十六年度第一號判例可資參照。復按「商標是否
    近似，應總括其全部，以隔離的觀察，認定其有無混同或誤認之虞為斷，而不能
    僅以相互比對之觀察為標準。．．．且應異時異地隔離及通體觀察之」，又為改
    制前行政法院八十二年判字第二九一四號判例所揭示。
  2.查原告之商標圖樣整體為「AIFA RECORDS」，為原告所創且為原告擷取公司特取
    英文名稱所組成﹔為使此商標更顯獨特，原告特地以外文「AIFA」置於「
    RECORDS」之上方，中間並繪以一細黑線條加以組合，加強了整體商標圖樣之空
    間特性﹑現代感與一體之平面性，進而使一般消費者寓目顯著而藉以凸顯原告經
    過獨特設計之商標。而被告據以核駁之註冊第三七○三一八號「AIWA」商標，僅
    單純為一般未經設計或加諸任何色彩之普通外文墨色字母。總括二者之各個部分
    ，通體觀察之，於外觀繁簡不同﹑於設計觀念大異其趣﹑於讀音以及內涵意義亦
    截然不同，依前揭判例意旨，本件「AIFA RECORDS」商標與被告據以核駁之「
    AIWA 」商標顯非相同或近似。
  3.因此，本件「AIFA RECORDS」商標與被告據以核駁之「AIWA」商標顯非相同或近
    似，已如前述，被告及其上級機關誤認本件「AIFA RECORDS」商標與據以核駁之
    「AIWA」商標構成近似，而有違反首揭商標法第三十七條第十二款之規定而不准
    註冊，顯有違誤。
  (五)又本件「AIFA RECORDS」商標與據以核駁之「AIWA」商標於使用目的、銷售對象
    、行銷管道全然不同，並無致一般消費者甚至相關業界有混同誤認之虞︰
  1.查原告以公司特取之英文名稱結合外文字「RECORDS」申請商標註冊已如前述，
    而原告此一自創商標之舉竟在被告及其上級機關誤判下而無法獲准註冊，在商標
    法第一條欲保障商標專用權、促進工商企業之正常發展以及鼓勵國人自行創作商
    標之精神下，原告實難以甘服被告及其上級機關所為之處分及決定。
  2.又查原告係錄製發行佛教音樂、客家民族音樂及配樂、傳統中國音樂、梵文系列
    等之音樂創作之業者，在原告歷經數十年之努力並積極參予各式國際相關活動及
    展覽會下，「AIFA RECORDS」實已為相關音樂界及消費者所共知，而原告所產製
    之「AIFA RECORDS」商品，亦在促進並推廣佛教音樂、客家民族音樂及配樂、傳
    統中國音樂、梵文系列等音樂創作。因此，原告之「AIFA RECORDS」商標與被告
    據以核駁之「AIWA」商標於使用目的上顯有鴻溝般之差距，其二者所指定使用之
    商品則非屬近似。
  3.再查原告為宗教民族音樂有聲出版業者，其所發行之相關唱片、錄音帶皆舖貨在
    宗教民俗用品專賣店，消費者乃為該特殊音樂之需求者，而銷售價錢亦僅為新台
    幣數百元，已如前述；而綜觀「AIWA」商標多年來只以生產銷售音響、錄音機、
    隨身聽．．．等商品，反而在一般電器用品專賣店與相關音響、隨身聽之影音器
    材店、百貨公司之電器音響部門都沒有發現其所指定使用之唱片或錄音帶等商品
    有引進台灣之跡象。二者於其自屬之特殊領域早已建立其多年之知名度，除於行
    銷管道及販賣場所甚至銷售價錢皆明顯不同外，比較其消費族群之屬性亦非相同
    更非類似，客觀上實難謂有使相關業者或消費者對其商品之來源或產製者致混淆
    誤認之虞。復加上據以核駁商標所指定使用之唱片或錄音帶等商品於我國之相關
    唱片或錄音帶消費市場上多年來實無任何販賣的事實，因此僅有原告所產製之「
    AIFA RECORDS」佛教音樂、客家民族音樂及配樂、傳統中國音樂、梵文系列等之
    音樂創作商品流通於市面上，更無使相關業界與消費者有致混淆誤認之虞。
  4.綜上所述，本件「AIFA RECORDS」商標實與據以核駁之註冊第三七○三一八號「
    AIWA」商標於外觀上顯不相同亦不近似，其並早已取得市場識別性而為相關業者
    或消費者共知。
  (六)復查於我國已有註冊第六七三○八八號「alfa」商標之存在，據此該商標得以獲
    准註冊而取得專用權，依「相同事件應予相同處理」之公平原則，本件「AIFA
    RECORDS」商標亦應獲准取得專用權，始允公當。然被告及其上級機關未為詳察
    ，逕以主觀認定本件商標註冊申請案不得核准註冊，實已違反「行政一貫原則」
    ，且亦違背人民對行政機關應予以相同處理之「信賴原則」。
  (七)綜上所述，被告以及經濟部竟對類似申請案有不同之審查標準，致生不公平之結
    果，且未就原告所述之爭點詳加審究即做出違誤之裁決，其認事用法顯有不當。
    為此請撤銷原處分及原決定並命被告為核准本件「AIFA RECORDS」商標註冊申請
    案得以註冊，以維法制及原告權益。
乙、被告主張之理由：
一、按「凡商標圖樣上之文字、圖形、記號、顏色組合或其聯合式，係表示申請註冊
    商標所使用商品之形狀、品質、功用、通用名稱或其他說明者，不得申請註冊」
    ，為商標法第三十七條第十款所明定。本件原告申請註冊商標上之外文「
    RECORDS」有唱片、錄音帶之意，為指定使用之卡式錄影帶、卡式錄音帶等商品
    有關之說明，原告雖主張該商標之使用已具識別性而有前述條款但書規定之適用
    ，惟「RECORDS」已係通用名稱，不符但書之規定，無法適用，且未依本法施行
    細則第二十八條第一項之規定聲明「RECORDS」不在專用之列，自有首揭法條之
    適用，不得註冊。次按「商標圖樣相同或近似於他人同一商品或類似商品之註冊
    商標者，不得申請註冊」，為商標法第三十七條第十二款所明定。而判斷兩商標
    近似與否，應本客觀事實，依具有普通知識經驗之購買者施以普通所用之注意，
    異時異地隔離觀察，有無引致混同誤認之虞以為斷。商標在外觀觀念或讀音有一
    足以引起混同誤認之虞者，即為近似之商標。經核，本件商標「AIFA RECORDS
    」，係由外文「AIFA」及「RECORDS」以一線條隔開而分置上、下方組合而成，
    其中「AIFA」之字體明顯比「RECORDS」大而粗黑，且「RECORDS」為說明性文字
    而非商標圖樣之主要部分已如前述，是本件商標圖樣之主要部分「AIFA」與註冊
    第三七○三一八號「AIWA」商標之外文相較，僅其第三個字母有「F」、「W」之
    別，其餘字母之排列順序均相同，二者讀音亦相仿，異時異地隔離觀察或交易時
    連貫唱呼之際，難謂無使人產生混淆誤認之虞，應屬近似商標（被告中台異字第
    Ｇ00000000號、第Ｇ00000000號及第Ｇ00000000號商
    標異議審定書、第Ｇ00000000號服務標章異議審定書、中台評字第Ｈ0
    0000000號服務標章評定書意旨參照），復均指定使用於同一或類似商品
    ，自有前揭法條規定之適用。至原告訴稱上述二商標之使用目的、銷售對象、行
    銷管道等有別而無混淆誤認之虞乙節，惟查原告並未提出具體事證或相關資料以
    資審酌，其主張顯不足採。又所舉他人申請註冊之「alfa」商標亦獲核准乙案，
    核該件商標圖樣與本件不同，案情各異，且依商標個案審查拘束之原則，自不得
    比附援引，執為本案亦應准註冊之論據。
二、是被告依法核駁其註冊之申請，並無不合，請判決如訴之聲明。
    理  由
壹、程序方面：
一、本件被告之代表人原為陳明邦，九十一年九月九日變更為蔡練生，茲由其具狀聲
    明承受訴訟，核無不合，應予准許，先為明。
二、本件原告經合法通知，無正當理由未於言詞辯論期日到場，核無行政訴訟法第二
    百十八條準用民事訴訟法第三百八十六條所列各款情形，爰依被告之聲請，由其
    一造辯論而為判決。
貳、實體方面：
一、按「商標圖樣有左列情形之一者，不得申請註冊：．．．十、凡文字、圖形、記
    號、顏色組合或其聯合式，係表示申請註冊商標所使用商品之形狀、品質、功用
    、通用名稱或其他說明者。但有第五條第二項規定之情事而非通用名稱者，不在
    此限。．．．十二、相同或近似於他人同一商品或類似商品之註冊商標者。」本
    院言詞辯論終結時商標法第三十七條第十款及第十二款分別定有明文（核駁審定
    時之法律與此相同，本件為課以義務訴訟，故以事實審法院言詞辯論終結時之法
    律狀態為判決基準）。所謂「商品之說明」係指商標圖樣之文字、圖形、記號、
    顏色組合或其聯合式，依社會一般通念，如為商品本身之說明或與商品本身之說
    明有密切關聯者，即有該款不得申請註冊之適用（改制前行政法院八十四年度判
    字第一四四二號判決參照）；衡酌商標圖樣是否近似，以具有普通知識經驗之購
    買人，於購買時施以普通所用之注意，有無混同誤認之虞判斷之，同法施行細則
    第十五條第一項亦定有明文。
二、本件被告略以，就首揭法條第十款部分：系爭申請註冊「AIFA RECORD」商標圖
    樣上之「RECORDS」有唱片、錄音帶之意，以之作為商標指定使用於卡式錄音帶
    等商品，為指定商品之有關說明；就第十二款部分：系爭申請註冊商標圖樣上之
    「AIFA」與據以核駁註冊第三七○三一八號「AIWA」商標圖樣上之外文「AIWA」
    相較，僅其中第三個字母有「F」、「W」之別，其餘字母之排列順序均相同，異
    時異地隔離觀察或交易連貫唱呼之際，難謂無使人產生混淆誤認之虞，應屬近似
    之商標，復均指定使用於錄音帶之同一或類似商品，自有首揭法條之適用，乃為
    應予核駁之處分。原告提起訴願，主張其申請註冊「AIFA RECORDS」商標就「
    RECORDS」部分於申請之際已聲明不專用，故未違反商標法第三十七條第十款之
    規定，又系爭商標與據以核駁商標相較，前者由十一個字母所組成，後者為單純
    四個字母組成，無論整體構圖、意匠、外觀設計及排列均不同，尚不致使人產生
    混淆誤認之虞云云，經訴願決定駁回，原告猶不服，提起行政訴訟，主張理由及
    其爭點均如事實欄所載。
三、本院查：
  (一)本件原告申請註冊之系爭商標圖樣上之外文「RECORDS」有唱片、錄音帶之意，
    為其指定使用之雷射唱片、卡式錄音帶等商品之通用名稱。原告雖主張該商標之
    使用已符合商標法第五條第二項規定之情事，應擬制為具有先天識別性，而有商
    標法第三十七條第十款但書規定之適用云云，惟查，「RECORDS」既係其指定使
    用之部分商品之通用名稱，即不符首揭法條第十款但書之規定，且原處分卷附系
    爭商標註冊申請書中「商標圖樣部分不在專用之內」欄內，原告並未填具任何文
    字，亦未於其他欄位或相關文件中依同法施行細則第二十八條第一項之規定聲明
    「RECORDS」不在專用之列，揆諸首揭法條第十款之規定，自不得以系爭商標圖
    樣申請註冊。
  (二)系爭商標圖樣係由外文「AIFA」及「RECORDS」上下分立，中間並以一直線隔開
    所組成，其中外文「AIFA」之字體明顯較「RECORDS」大且粗黑，所佔系爭商標
    整體比例亦將近三分之二，而系爭商標圖樣中之「RECORDS」為商品之通用名稱
    ，非商標圖樣之主要部分已如前述，是系爭商標圖樣予人寓目印象，外文「AIFA
    」為系爭商標之主要部分，與據以核駁之註冊第三七０三一八號「AIWA」商標之
    外文相較，僅其第三個字母有「F」、「W」之別，其餘字母之排列順序均相同，
    二者讀音亦相仿，異時異地隔離觀察或交易時連貫唱呼之際，尚難謂無使人產生
    混淆誤認之虞，應屬近似商標（被告中台異字第Ｇ00000000號、第Ｇ0
    0000000號及第Ｇ00000000號商標異議審定書、第Ｇ00000
    000號服務標章異議審定書、中台評字第Ｈ00000000號服務標章評定
    書意旨亦同此見解），復均指定使用於唱片、錄音帶之同一或類似商品，自有首
    揭法條第十二款規定之適用，而不得申請註冊。至原告訴稱上述二商標之使用目
    的、銷售對象、行銷管道等有別而無混淆誤認之虞云云，惟查，原告並未提出具
    體事證或相關資料以資審酌，且商標之使用目的、銷售對象及行銷管道等因素，
    亦非首揭法條第十二款之構成要件其主張顯不足採。又所舉他人申請註冊之「
    alfa」商標亦獲核准乙案，核該件商標圖樣與本件情形不同，案情各異，且依商
    標審查個案拘束之原則，自不得比附援引，執為系爭商標亦應准註冊之論據，併
    予明。
四、綜上所述，系爭商標有首揭商標法第三十七條第十款及第十二款規定之情事，被
    告為系爭商標之註冊申請應予核駁之審定，於法並無不合，訴願決定予以維持，
    亦無違誤，原告起訴意旨，仍執前詞及個人主觀之見解，請求撤銷訴願決定及原
    處分，並命被告應為系爭「AIFA RECORDS」商標准予註冊之處分，為無理由，應
    予駁回。至兩造其餘攻擊防禦方法，於本件判斷不生影響，爰不再逐一論斷，附
    此敘明。
據上論結，本件原告之訴為無理由，爰依行政訴訟法第二百十八條、民事訴訟法第三
百八十五條第一項前段、行政訴訟法條第九十八條第三項前段，判決如主文。
中    華    民    國    九十二      年    十二      月      十一        日
                                  臺北高等行政法院  第三庭
                                            審判長  法  官  姜素娥
                                                    法  官  陳國成
                                                    法  官  林文舟
右為正本係照原本作成。
如不服本判決，應於送達後二十日內，向本院提出上訴狀並表明上訴理由，如於本判
決宣示後送達前提起上訴者，應於判決送達後二十日內補提上訴理由書（須按他造人
數附繕本）。
中    華    民    國    九十二      年      十二      月      十一      日
                                                    書記官  余淑芬


司法院資訊處製作；財團法人民間司法改革基金會備份。
